【裁判字號】    89,台上,7833
【裁判日期】    891221
【裁判案由】    貪污
【裁判全文】
最高法院刑事判決                              八十九年度台上字第七八三三號
    上  訴  人  甲○○
    選任辯護人  蔡榮德律師
                吳武川律師
右上訴人因貪污案件，不服台灣高等法院中華民國八十九年五月十日第二審更審判決
（八十八年度上更(二)字第八一一號，起訴案號：台灣桃園地方法院檢察署八十五年度
偵字第一三六三、一四七四五號），提起上訴，本院判決如左：
    主  文
原判決關於甲○○部分撤銷，發回台灣高等法院。
    理  由
本件原判決認定上訴人甲○○係桃園縣政府工務局建管課五職等技士，負責建築物使
用執照查驗與核發業務，為依據法令從事於公務之人員，民國八十一年十月間，金誼
建設股份有限公司（下稱金誼公司）之實際負責人鄭金富原擬在桃園縣龍潭鄉○○○
段二六四等地號土地上興建大樓出售，工地名稱為「嘉麗寶」，惟推出後銷售不盡理
想，時因夾層屋正於市井盛行，乃於八十二年間，思以夾層屋為行銷策略推案，但夾
層屋於法不合，乃先變更設計，委由群碩聯合建築師事務所建築師梅曉飛繪製設計（
未有夾層設計）為地上五層、地下一層Ａ、Ｂ二棟，每棟各三十戶，共六十戶，Ａ、
Ｂ二棟各層樓均為四米二之高，以及透天Ｃ棟八戶四層樓，名為「大溪地」，申辦建
築執照用之設計圖樣，送請桃園縣政府建管單位審核，於八十二年六月三日經桃園縣
政府以桃縣工建字第一一八七八號核准變更在案，八十二年八月一日金誼公司發包予
弘記開發建設股份有限公司營建，乃金誼公司竟將Ａ、Ｂ二棟之第一層建為高四米四
，超出原申請之四米二有二十公分，以便日後施工作夾層屋，迨至八十三年十月八日
，金誼公司以建築物業已依照核准圖樣建築完竣，申請核發使用執照，桃園縣政府工
務局建管課原承辦人林清鉅遂至現場查驗，發覺金誼公司為便於施作夾層屋及節省成
本，在五層樓建物Ａ、Ｂ兩棟背面鄰平台之承重牆僅以三夾板施作，而非以鋼筋混凝
土承作，顯與設計圖樣不符，故未允予核發使用執照，並要求金誼公司於修繕後再另
行申請；俟至八十三年十一月間，林清鉅因搬家，家務繁忙，又連續休假，無法繼續
處理公務，所承辦之業務改由上訴人接辦，金誼公司鄭金富為使申辦之使用執照順利
發下，乃以新台幣（以下同）三萬元之代價，委請邱錦文（業經原審判決無罪確定）
辦理該使用執照申請案，由邱錦文於八十三年十二月十日下午帶同上訴人前往工地現
場查驗，上訴人明知該Ａ、Ｂ棟有夾層屋之施作，竣工面積與設計圖總樓地板面積尺
寸不符，且加大容積率亦與設計圖樣不相符，承重牆外延至原設計圖之陽台位置，竟
僅以口頭要求鄭金富將二樓以上背面三夾板自半層高之假牆加高至頂板後，隨即離去
，並於八十三年十二月十二日下午又至現場複核，漠視一樓高四點四米逾原設計四點
二米，Ａ、Ｂ棟各已有一戶夾層屋，其餘背面承重牆改為下半部ＲＣ鋼筋混凝土，上
半部以透明玻璃取代，所附照片與送審圖樣不相符合、竣工圖漏未送審等之事實，竟
於其職務上所掌之使用執照審查表第六項、第七項載明竣工建築物與核准圖樣相符、
竣工圖齊全等，並於使用執照審查表「綜合審查」欄上蓋用「抽驗尚符，擬准發照」
之便章，製作不實之審查表，並加蓋其職戳於送審文件之騎縫上，簽辦後再呈予其直
屬長官即建管課長李憲明，依桃園縣政府工務局業務分層負責規定複核通過，並據以
核發使用執照，足以生損害於主管機關對使用執照之管理，使金誼公司獲得不法之利
益即取得使用執照等情。因而撤銷第一審關於上訴人部分之判決，改判仍論處上訴人
依據法令從事公務之人員對於主管之事務直接圖利罪刑。固非無見。
惟查：(一)、科刑判決書記載之犯罪事實，為論罪科刑適用法律之基礎，故凡於適用法
令有關之事項，必須詳加認定，明確記載，然後於理由內明犯罪事實所憑之證據及
其認定之理由，使事實與理由互相一致，方為合法。又修正前貪污治罪條例第六條第
一項第四款之圖利罪，固不以圖利自己為限，但必有為自己或第三人圖取不法利益之
犯意，始克當之；而有無此項犯意，又須依證據認定，不得僅以公務員失當行為之結
果，使人獲得不法利益，遽行推定其自始即有圖利他人之犯意。原判決事實欄僅記載
「上訴人製作不實之審查表……複核通過，並據以核發使用執照……使金誼公司獲取
不法利益即取得使用執照」云云；但對上訴人圖利金誼公司之動機、目的為何﹖上開
公務機關核發之使用執照能否認係屬不法利益﹖其價值若干﹖是否在五萬元以下﹖凡
此與上訴人應否成立圖利罪及得否依法減輕其刑等有關法律適用之事項，均未詳細記
載，且未於理由內說明所憑證據及認定之理由，徒以上訴人製作登載不實文書並核發
使用執照即另犯有圖利罪，自有判決理由不備之違法。(二)、有罪判決理由之述應依
證據，且須與卷內之證據資料相適合，否則即有證據上理由矛盾之違法。原判決係以
上訴人曾於法務部調查局台北縣調查站調查時供述：「本人曾於第一次至現場查驗時
業已發現該建物之Ａ、Ｂ棟建物後面承重牆均係以模板施作，而不是以ＲＣ牆或砌磚
牆面施作，……」等情，資為認定上訴人明知Ａ、Ｂ棟建物承重牆係以三夾板代替之
事實（見原判決理由二－(三)）；惟查上訴人當時係供述該建物「Ｃ棟」建物後面承重
牆均係以模板施作，不僅未供承發現「Ａ、Ｂ棟」建物承重牆均以模板施作，且嗣於
經訊以：「……你有無發現Ａ、Ｂ棟後面背面鄰接承重牆均非以ＲＣ牆砌磚方式施作
，而是全面性以三夾板施作所製作成之假牆﹖」時，係答稱：「沒有注意到。」，此
有該調查筆錄可稽（見偵字第一三六三號卷第三十一頁及反面）。足見原判決理由之
述與卷內證據資料不相適合，而有證據上理由矛盾之違誤。(三)、科刑之判決書，須
將認定之犯罪事實詳記於事實欄，然後於理由內逐一說明其憑以認定之證據，以使事
實與理由兩相一致，方為合法，倘事實記載與理由說明不相一致，即屬理由矛盾，自
足構成撤銷之原因。原判決事實欄記載：「上訴人於八十三年十二月十二日下午又至
現場複核，漠視一樓高四點四米逾原設計四點二米……之事實，竟於職務上所掌之使
用執照審查表……製作不實之審查表」等語，認定上訴人明知上開建物之樓高係四點
四米已逾原設計之四點二米，然於理由內竟謂：「公訴人雖另認上訴人漠視一樓高四
點四米逾原設計之四點二米等情，因上訴人並未進入一樓室內丈量高度……公訴人此
部分之指訴，與事實不符」云云（見原判決理由二－(七)），其事實之記載與理由之說
明不相適合，難謂無理由矛盾之疏誤。(四)、審理事實之法院，應就與被告被訴之犯罪
事實具關連性之證據，從各方面詳予調查，以期發現真實，苟就該等證據之調查尚未
完備即行判決，即屬當然違法，而足構成撤銷發回之原因。原判決依證人鄭金富所為
曾幫上訴人拉捲尺測量之供述即認定上訴人明知上開Ａ、Ｂ棟建物之竣工面積與設計
圖總樓地板面積尺寸不符，且加大容積率（見原判決理由二－(五)），然查上訴人查驗
上開建物係採現場抽驗方式為原判決所是認（見原判決理由二－(一)），則採取此種抽
驗方式能否計算出全棟建物之總樓地板面積及其容積率﹖實際竣工面積與設計圖面積
究相差多少﹖有無逾越法定之容許誤差﹖此攸關上訴人是否明知上開不實事項登載於
所掌公文書，以圖利金誼公司之判斷。究竟實情如何，自有調查釐清之必要，乃原審
未予詳細勾稽，遽認上訴人明知竣工圖面積與設計圖總樓地板面積尺寸不符，自嫌速
斷。以上諸端，或為上訴意旨所指摘，或為本院得依職權調查之事項，應認原判決關
於上開部分仍有撤銷發回之原因。
據上論結，應依刑事訴訟法第三百九十七條、第四百零一條，判決如主文。
中      華      民      國    八十九    年     十二     月    二十一    日
                              最高法院刑事第九庭
                                  審判長法官  曾  有  田
                                        法官  陳  宗  鎮
                                        法官  劉  介  民
                                        法官  魏  新  和
                                        法官  孫  增  同
      右正本證明與原本無異
                                              書  記  官
中      華      民      國    八十九    年     十二     月    二十八    日


司法院資訊處製作；財團法人民間司法改革基金會備份。
